【裁判字號】    97,上易,420
【裁判日期】    971014
【裁判案由】    竊佔
【裁判全文】
臺灣高等法院臺南分院刑事判決         97年度上易字第420號
上  訴  人  臺灣雲林地方法院檢察署檢察官
被      告  甲○○
選任辯護人  陳忠鎣  律師
上列上訴人因被告竊佔案件，不服臺灣雲林地方法院97年度易字
第191號中華民國97年6月4日第一審判決（起訴案號：臺灣雲林
地方法院檢察署96年度偵字第1963號），提起上訴，本院判決如
下：
    主  文
上訴駁回。
    理  由
一、公訴意旨略以：被告甲○○與告訴人乙○○○為鄰居，被告
    甲○○因其所有之雲林縣北港鎮○○路一二五號建物二樓增
    建工程所需，竟意圖為自己不法利益，僱用並指示不知情之
    鐵工蔡維華（另經檢察官為不起訴處分），於民國（下同）
    九十六年（起訴書誤寫為九十五年）一月二十日，在其上址
    建物與相鄰北港鎮○○路一二三號告訴人乙○○○住處交界
    處之共同壁上，搭建該增建工程之鋼架副架部分及ＰＵ發泡
    烤漆鋼板，而竊佔屬於雙方共有之本件共同壁。嗣為告訴人
    乙○○○發現並喝止後，蔡維華始將本件鋼架拉離。因認被
    告甲○○涉犯刑法第三百二十條第二項之竊佔罪嫌。
二、按犯罪事實應依證據認定之，無證據不得認定犯罪事實；不
    能證明被告犯罪者，應諭知無罪之判決，刑事訴訟法第一百
    五十四條第二項、第三百零一條第一項分別定有明文。犯罪
    事實之認定，應憑證據，如未能發現相當證據，或證據不足
    以證明，自不能以推測或擬制之方法，以為裁判基礎。而認
    定不利於被告之事實，須依積極證據，茍積極之證據不足為
    不利於被告事實之認定時，即應為有利於被告之認定，更不
    必有何有利之證據，最高法院著有三十年上字第八一六號判
    例甚明。復刑事訴訟法第一百六十一條第一項規定：檢察官
    就被告犯罪事實，應負舉證責任，並指出證明之方法。因此
    ，檢察官對於起訴之犯罪事實，應負提出證據及說服之實質
    舉證責任。倘其所提出之證據，不足為被告有罪之積極證明
    ，或其指出證明之方法，無從說服法院以形成被告有罪之心
    證，基於無罪推定之原則，自應為被告無罪判決之諭知，最
    高法院亦著有九十二年台上字第一二八號判例意旨。又刑法
    第三百二十條第二項竊佔罪之成立，除須行為人有佔用他人
    不動產之客觀事實外，並須有意圖為自己或第三人不法利益
    之主觀要素為其構成要件。
三、公訴人認被告涉犯上開竊佔罪嫌，無非係以：（1）告訴人
    乙○○○之指訴；（２）蒐證照片二十二張；（3）證人蔡
    維華之證述等為其主要論據。
四、訊之被告固坦承其所有坐落雲林縣北港鎮○○路一二五號房
    屋（下稱一二五號房屋）與告訴人所有坐落同鎮○○路一二
    三號房屋（下稱一二三號房屋）相鄰，該兩間房屋之共同壁
    係其等所共有，而被告於其所有上開一二五號房屋進行二樓
    整修工程時，僱用蔡維華施工，並於九十六年一月二十日，
    在該一二五號房屋與告訴人所有上開一二三號房屋之相鄰共
    同壁上，搭建該整修工程之鋼架副架及ＰＵ發泡烤漆板，而
    佔用雙方共有之共同壁等事實。惟堅決否認公訴人所指之竊
    佔犯行，辯稱：我是整修二樓而增高，並非增建二樓，當時
    是我與告訴人共同找鐵工蔡維華來施作的，先整修告訴人之
    房屋，於共同壁上方覆蓋告訴人屋頂烤漆板時，侵越過共同
    壁中心線，我有配合並未提出異議，嗣後進行我所有房屋整
    修時，為解決屋頂排水問題，才以鋼架將屋頂加高，以利於
    排水，搭建鋼架於共同壁，是鐵工師傅基於專業之考量，是
    為了堅固及防止漏水之關係，我並無竊佔告訴人房屋之故意
    等語。
五、查：告訴人乙○○○於檢察官訊問時證述：當初我們的共同
    壁前半部是四吋壁，中間是八吋壁、後半部又是四吋壁，後
    半部被告增建的部分已經越過共同壁，中間的部分可能有一
    部分越過共同壁中心線云云（見偵卷第11頁）。被告的副架
    已經侵入到我這邊，過程是他們在搭建副架時，我曾經和我
    先生上去屋頂，發現超過來我們這邊云云（見偵卷第34頁）
    。嗣其於原審審理時證稱：被告增建的二樓已經越過我們共
    同壁的中心點，鋼架的副幹、ＰＵ發泡烤漆鋼板已經越過我
    的後半部更多，我發現的時候是九十六年一月二十日，上去
    屋頂看，發現怎麼都越過我們這邊。共同壁是我們的牆壁，
    一邊是他的，一邊是我的，中間有個木頭的，就是共同壁。
    被告應在共同壁中心點之內施工，不應越過我一二三號房屋
    這邊。因被告二樓房屋前面已經蓋好了，我不瞭解前面共同
    壁是否被竊佔，我只看到中間及後面部分，愈後面侵佔過來
    我這邊的範圍愈大；被告的副幹鋼架已在我屋頂上等語（見
    原審卷第92─95頁）。均證稱被告所整修之房屋二樓中間及
    後半部分，有以搭建之鋼架副架及ＰＵ發泡烤漆板越過告訴
    人與被告房屋共同壁之中心線，佔用到靠告訴人房屋方面之
    共同壁位置，此復為被告所不爭執，並有告訴人所提出之施
    工照片（見偵卷第25頁）在卷可憑。是此部分事實應堪認定
    。而公訴人認為被告於本案整修房屋二樓之行為已構成竊佔
    犯行，係以證人蔡維華已告知被告相關之施工細節，被告應
    知悉鋼架欲搭建在共同壁上，而共同壁屬共有物，被告未得
    共有人同意即率然搭建鋼架，佔用該共同壁，即屬竊佔犯行
    云云。然共有人佔有使用共有物超過其應有部分之比例，是
    否構成刑法之竊佔罪，仍須視其有無意圖為自己或第三人不
    法利益之主觀犯意為斷。被告及其辯護人既否認被告於主觀
    上有竊佔之不法犯意，是本案所應審究者，乃被告主觀上是
    否有意圖為自己或第三人不法利益之主觀犯意？
六、經查：
（一）就本案被告與告訴人雙方房屋之原有共同壁使用情形，告
      訴人於原審審理時證述：被告所整修房屋二樓中間後半部
      的內側鋼架（即Ｈ型鋼）及外側鋼架（即ㄇ型鋼）中間所
      夾的木塊（見偵卷第25頁照片一、二）是本來就有的，該
      木塊是從下方的共同壁延伸上來，是原來的共同壁，被告
      房屋後方的屋頂原本就有比我的房屋屋頂高一點，當時被
      告那邊就是順著木頭靠外面延伸過來，從木頭外側連到我
      的屋頂上面，但是沒有現在那麼高，當時他屋頂跟我屋頂
      中間的落差也是用石棉瓦直直蓋著的樣子等語（見原審卷
      第95─96頁），可見被告上開系爭一二五號房屋之後半部
      原有屋頂本即較告訴人所有系爭一二三號房屋之屋頂為高
      ，且被告該後半部之共同壁既以木塊墊高，其上再覆以被
      告房屋之屋頂石棉瓦，顯然該共同壁以木塊向上延伸之部
      分（即偵卷第25頁照片一、二、三所示為搭建鋼架所夾其
      中之木塊），原本就在被告整修前之原房屋屋內（如此才
      有可能防風雨），則被告於本案整修其系爭一二五號房屋
      二樓時，重新以其房屋內側鋼架（即直立之Ｈ型鋼）與外
      側鋼架（即橫、直、斜之ㄇ型鋼）將該共同壁向上延伸之
      木塊夾於其中，並於外側鋼架外面，再覆蓋以ＰＵ發泡烤
      漆板做為外牆，此僅增加外側鋼架及ＰＵ發泡烤漆板，實
      際上並未改變該共同壁向上延伸之木塊原來使用情形，亦
      即未改變原有共同壁之使用，被告於本案所為之房屋整修
      行為是否會使被告另構成刑法之竊佔共同壁犯行，已非無
      疑。
（二）本案被告所有系爭一二五號房屋及告訴人所有系爭一二三
      號房屋，乃於同一時期動工整修，並由同一鐵工師傅即證
      人蔡維華共同承攬施作告訴人之房屋屋頂及被告之鐵架及
      烤漆浪板工程，此業據證人蔡維華於檢察官偵訊時證述在
      卷，並為被告及告訴人所坦承在卷，堪予認定。依證人蔡
      維華於偵訊時證稱：我知道他們二家（指告訴人與被告）
      的關係不好，我是抱著做功德的心理，想說借由工程的整
      修，讓他們言歸於好，所以這件工程在去年（指九十五年
      ）二月送單，到十一月才做，就是因為二家爭議很多。因
      為我知道告訴人和被告有糾紛，所以沒有這份和解書，我
      根本不敢為他們整修房子，本來我不願意做這件工程，是
      告訴人的弟弟蔡連財拜託我，說我和二家人都很熟，希望
      我幫忙做這件工程等語（見偵卷第33、74頁）。證人蔡連
      財於檢察官偵訊時亦證述：（是否知道蔡維華為雙方整修
      房屋？）我知道，蔡維華也知道他們雙方的糾紛，原本也
      不願意替雙方整修房屋，是他有遇到我，我有跟他說之前
      的都有圓滿的處理，已經解決了，他才願意去為雙方整修
      ，蔡維華是無辜的。在路上遇到蔡維華，他有說雙方都拜
      託他去做，可是他不願意，因為他認為幫他們雙方做都會
      惹麻煩，我才跟他說，他們雙方已圓滿處理，如果有找你
      做可以做，但是我並沒有拜託他一定要做等語（見偵卷第
      87頁）。經核證人蔡維華及蔡連財上開證詞相符，可知證
      人蔡維華原本即知悉被告與告訴人間存有許多糾紛，對於
      被告及告訴人拜託其前去承攬施工雙方房屋之整修工程原
      來是不願意的。嗣經證人蔡連財告知被告與告訴人雙方爭
      議已解決了，可以承攬施作，證人蔡維華始抱著做功德之
      心態，同意受被告及告訴人之委託，而承攬施作雙方房屋
      之上開整修工程。則證人蔡維華既知被告與告訴人雙方曾
      有許多糾紛，雖經調解獲得解決，然彼此心結依然存在，
      衡情，證人蔡維華於施作被告與告訴人雙方之上開房屋整
      修工程時，必定小心謹慎，避免再度引起彼此之糾紛而惹
      事，且其既同受被告及告訴人之委託施工，應無特意偏頗
      其中一方之可能。另參酌被告與告訴人雙方於九十五年一
      月十二日簽立之和解約定書第一點約定「甲、乙雙方均不
      再追究過去，僅就屋舍進行具體整修溝通與合作」、第三
      點約定「雙方各自整修屋舍，但須以不傷害對方屋舍為前
      提；並願善意配合對方整修、不無理干涉」，已提及雙方
      房屋整修願相互配合，雖證人蔡連財證述該和解約定書僅
      係有關於排水管之整修問題，並未適用於日後房屋整修問
      題云云。然證人蔡連財上開證述情形顯與上開和解約定書
      之內容不符，且排水管整修本即會涉及雙方房屋之整修，
      而嗣後被告與告訴人亦均委請證人蔡維華進行雙方房屋整
      修之工程，證人蔡維華亦因有上開和解約定書始願承攬被
      告與告訴人雙方之房屋整修工程，並於上開和解約定書簽
      立不久，即從九十五年二月間送單，此亦據證人蔡維華於
      檢察官偵訊時證述如上，顯見本案被告與告訴人雙方之房
      屋整修工程與上開所簽立之和解約定書並非全然無關連，
      證人蔡連財上開證述應不可採。又證人蔡維華從九十五年
      二月間送單，到十一月才進行施作，準備期間甚久，顯然
      已進行多次協調，而施工過程中，被告與告訴人既均由證
      人蔡維華所承攬施作，證人蔡維華如同被告與告訴人雙方
      之中間人，則遇有雙方房屋整修工程應協調之事項，理應
      係由證人蔡維華出面協調處理，較為順利、合理。則被告
      辯稱就其房屋整修工程授權由證人蔡維華處理等語，尚非
      不可採信。而證人蔡維華既基於專業考量如此施工，被告
      於經費許可情形下，亦應不致於另有他見。故本案被告就
      其房屋整修雖有佔用到其與告訴人間之共同壁，然如何施
      工既以證人蔡維華之意見為主，自難認被告主觀上有意圖
      為自己或第三人不法之利益可言。另蔡連財之證詞既與和
      解書之內容不符，因該和解內容相當明確，則告訴人主張
      傳訊證人以證明和解書僅和有關排水管之整修有關，仍與
      和解書之內容不符，亦無傳訊之必要，附此敘明。
（三）證人蔡維華於偵訊時證述：「（搭鐵架時，是從何處開始
      ，是誰的指示？）我都有問雙方的意思，主架的部分都是
      在甲○○房屋裡面，副架的部分則是有佔用到雙方的共同
      壁，當初乙○○○先整修屋頂時，屋頂的部分也有佔用到
      共同壁，接著再搭建副架在共同壁上，乙○○○的屋頂才
      不會漏水，當時是有徵得雙方的同意，而且中途乙○○○
      有抗議，我們還有做過修改，施工過程中乙○○○有抗議
      說鐵架的部分太過去，因為兩家的共同壁彎曲，界址不明
      ，後來有應乙○○○的要求拆掉已搭建的鐵架，內縮靠甲
      ○○這邊；因為兩間都是老建築了，如果我不固定好鐵架
      ，對兩家都很危險。」、「（施工過程中甲○○有說一定
      要鋸屋樑，或指示你鐵架搭超過乙○○○的部分也沒有關
      係？）沒有…而且工程施作中我有叫甲○○不要來，以免
      糾紛。」、「（你整修甲○○的房屋，增建的部分到底有
      無越過牆壁的中心線？）有，因為我先整修乙○○○的房
      子屋頂，乙○○○的屋頂烤漆浪板也有越過牆壁的中心線
      ，隨後整修甲○○的房子，二樓加蓋時增建部分也有越過
      牆壁的中心線，施工上彼此越過牆壁中心線，是為了彼此
      重疊，才能達到防水滲漏的效果。」等語（見偵卷第33頁
      、第73頁），已證稱其於施作上開兩間房屋整修工程時，
      欲搭建副架在共同壁上，當時有徵得雙方的同意，被告並
      沒有指示該鋼架搭建要超過與告訴人的共同壁部分，及該
      工程係先將告訴人之屋頂烤漆浪板越過雙方之共同壁中心
      線，嗣於整修被告二樓房屋時，為固定好鐵架，才搭建副
      架，並將搭建之副架及烤漆浪板越過雙方之共同壁中心線
      ，彼此重疊，目的在於固定及防水滲漏，此亦有現場施工
      照片附卷可參（見警卷第5頁及同偵卷第20─22頁、第24
      ─25頁照片）。證人蔡維華既於事先徵得雙方同意將鋼架
      副架搭建在共同壁上，被告亦未指示證人蔡維華要將搭建
      之鋼架超過其與告訴人之共同壁部分，顯難認定被告有利
      用不知情之蔡維華竊佔本件共同壁之情形。且本案證人蔡
      維華上開證述已指出於被告房屋二樓整修時，搭建副架予
      以固定，並與告訴人之屋頂烤漆浪板重疊，始可達到較安
      全及防水滲漏之目的，其如此施工顯有其專業之考量，此
      對被告與告訴人雙方均為有利，故該搭建之鋼架副架及PU
      發泡烤漆浪板雖有佔用雙方共同壁，甚且已佔用到告訴人
      之部分屋頂情形，然其既係出於雙方所委託鐵工師傅蔡維
      華之專業考量，為雙方房屋安全及防水滲漏之目的而如此
      施作，亦難認被告主觀上有何意圖為自己或第三人不法利
      益。尚難僅以證人蔡維華已告知被告相關之施工細節，被
      告應知悉鋼架欲搭建在共同壁上，即遽認被告主觀上有意
      圖為自己不法利益之竊佔犯意。另告訴人稱其所有之建物
      至今每逢下雨，建物內隨之漏水，是證人蔡維華是否具備
      足夠之專業知識及經驗，令人懷疑云云，惟此與被告是否
      有不法所有之意圖無關，自不贅敘。
（四）本案經原審於九十七年五月一日履勘現場，發現被告所有
      系爭一二五號房屋二樓，於被告房屋內側鋼架間（即Ｈ型
      鋼）已覆蓋有木板作為牆壁，原共同壁及後半部共同壁向
      上延伸之木塊，均已為上開木板與二樓外側副架之烤漆浪
      板所包夾於其中，被告所有系爭房屋二樓外側副架及烤漆
      浪板所佔用之共同壁形狀甚為狹長，且面積甚小，被告對
      該佔用之共同壁亦未做任何利用，此有原審勘驗筆錄及勘
      驗照片在卷可稽，而被告搭建該房屋二樓之鋼架副架有多
      支（見偵卷第25頁照片一、二、四）。則所佔用之位置甚
      為狹長、面積甚小，亦無法做任何利用，花費許多金錢，
      卻無法實際利用該空間，顯然不經濟，足佐該搭建鋼架副
      架及ＰＵ烤漆浪板越過共同壁中心線應係如證人蔡維華所
      述，目的只是為了固定及防水滲漏而已，應堪採信。此更
      可證明被告主觀上應無意圖為自己或第三人不法利益之可
      言。縱令如告訴人所述未經其同意，亦難認被告有何不法
      所有之意圖。
七、綜上所述，可知被告所辯並無竊佔之犯意，尚足採信，本件
    依公訴人所提出之證據及說明，經本院調查證據結果，尚不
    足以使本院形成被告於主觀上有意圖為自己或第三人不法利
    益之心證。本件純屬民事糾紛，自應循民事訴訟程序解決之
    。此外，復查無其他客觀之積極證據足以證明被告確有公訴
    人所指之竊佔犯行，揆諸上開法條及判例說明，被告竊佔之
    犯罪自屬不能證明。原審因而為無罪判決之諭知，核無不合
    。檢察官依告訴人請求之上訴意旨，猶執前詞指摘原判決不
    當，惟仍未舉證以使本院形成被告於主觀上有意圖為自己或
    第三人不法利益之心證，為無理由，自應予以駁回。
據上論結，應依刑事訴訟法第三百六十八條，判決如主文。
本案經檢察官蘇南桓到庭執行職務。
中    華    民    國    97    年    10    月    14    日
                  刑事第二庭    審判長法  官  葉居正
                                      法  官  洪碧雀
                                      法  官  吳勇輝
以上正本證明與原本無異。
不得上訴。
                                      書記官  李良倩
中    華    民    國    97    年    10    月    14    日


司法院資訊處製作；財團法人民間司法改革基金會備份。
